【裁判字號】    98,上訴,938
【裁判日期】    980924
【裁判案由】    殺人未遂
【裁判全文】
臺灣高等法院高雄分院刑事判決         98年度上訴字第938號
上  訴  人  臺灣高雄地方法院檢察署檢察官
被      告  丙○○
指定辯護人  本院公設辯護人   孫妙岑
上列上訴人因被告殺人未遂案件，不服臺灣高雄地方法院97年度
訴字第1838號中華民國98年6月5日第一審判決（起訴案號：臺灣
高雄地方法院檢察署97年度偵字第21352號），提起上訴，本院
判決如下：
    主  文
上訴駁回。
    理  由
一、公訴意旨係以：被告丙○○為調停乙○○與他人之行車糾紛
    ，於民國97年6 月22日與乙○○、甲○○於「香曲」卡拉OK
    店飲酒後，再同行至丁○○所經營位於高雄市○○區○○路
    582 號之福將檳榔攤（兼營海產小吃店）續行飲酒，嗣不知
    何故發生爭吵，被告丙○○得以預見以水果刀砍刺他人頭部
    或身體重要部位，可能致使他人死亡，竟仍基於殺人之不確
    定故意，於同月23日凌晨1 時許拿取該店內之水果刀，經丁○○阻止其取刀未果，並因而劃傷丁○○之食指（傷害部分
    未經告訴），被告丙○○即持該刀往乙○○之頭部、手臂砍
    ，乙○○倒地後，被告丙○○仍繼續欲揮砍，甲○○見狀，
    乃自被告丙○○背後抱住被告丙○○，被告丙○○即另行基
    於殺人之不確定故意，持該刀往甲○○後腦、耳朵刺，直至
    甲○○鬆手，被告丙○○再轉身持該刀砍向甲○○，甲○○
    以左手擋，被告丙○○又再度持該刀刺向甲○○，甲○○改
    以右手握住該刀，後即倒地不省人事，乙○○因而右上臂切
    割傷合併三頭肌斷裂（約8 公分撕裂傷口）、頭皮撕裂傷（
    約4 公分）之傷害，而甲○○則受有左手腕切割傷合併尺
    側屈腕肌腱、尺動脈及部分尺神經斷裂。右手第4 、5 指
    撕裂傷（各約1 公分）合併伸指肌鍵斷裂。頭皮多處撕裂
    傷（約2 公分3 處及3 公分）。臉部撕裂傷（約3 公分及
    0.5 公分）。左耳撕裂傷（約4 公分及1 公分）。低血
    容性休克等傷害，幸經獲救送醫，乙○○、甲○○2 人始倖
    免於難。案經告訴人乙○○、甲○○提起告訴，因認被告丙○○涉有刑法第271 條第2 項、第1 項殺人未遂罪嫌等語。
二、本件傳聞證據之證據能力審查部分
(一)、按被告以外之人於審判外之陳述，雖不符前4 條之規定，而
    經當事人於審判程序同意作為證據，法院審酌該言詞陳述或
    書面陳述作成時之情況，認為適當者，亦得作為證據，刑事
    訴訟法第159 條之5 第1 項定有明文。
(二)、本件被告及指定辯護人於本院準備程序時，已表示對下列所
    引證據如告訴人乙○○、甲○○及證人丁○○警詢之證述等
    ，屬被告以外之人在審判外陳述之傳聞證據部分，均同意作
    為證據。本院斟酌上開證據並無違法取得之情事，亦無證明
    力明顯過低之情形，認為作為本件被告丙○○認定犯罪有無
    之證據亦屬適當，是均得採為本件論斷之證據。
三、公訴意旨認被告涉有殺人未遂犯行，無非係以被告之供述、
    告訴人乙○○、甲○○及證人丁○○於警詢之指訴及偵查中
    證述、國軍左營總醫院附設民眾診療服務處診斷證明書、國
    軍左營總醫院97年10月12日醫左民診字第0970002599號函、
    國軍左營總醫院急診創傷病歷及扣案之水果刀1 把等證據資
    料為主要論據。訊據被告固坦承有持刀傷害告訴人乙○○、
    甲○○之行為，惟堅決否認有何殺人未遂犯行，並辯稱：乙○○與他人因停車發生衝突，我當和事佬請他喝酒，結果乙○○喝醉了，事後大罵三字經，並作勢要打我，我也酒後一
    時氣憤難抑，才拿取店內水果刀揮傷他，後甲○○抱住我，
    我以為他抱住我是要讓乙○○傷害我，我才持刀向其亂揮，
    可能因此才砍傷他，我沒有殺人之犯意等語。經查：
(一)、被告於上開時、地，持水果刀砍傷告訴人乙○○、甲○○2
    人，致告訴人乙○○受有右上臂切割傷合併三頭肌斷裂（約
    8公分撕裂傷口）、頭皮撕裂傷（約4公分）之傷害，告訴人
    甲○○受有左手腕切割傷合併尺側屈腕肌腱、尺動脈及部
    分尺神經斷裂。右手第4、5指撕裂傷（各約1 公分）合併
    伸指肌鍵斷裂。頭皮多處撕裂傷（約2公分3處及3 公分）
    。臉部撕裂傷（約3公分及0.5公分）。左耳撕裂傷（約
    4公分及1公分）。低血容性休克等傷害，經送醫急救之事
    實，業據被告供承在卷，核與證人即告訴人乙○○、甲○○
    及證人丁○○於警詢、偵查中及原審審理中證述之情節相符
    ，並有國軍左營總醫院附設民眾診療服務處診斷證明書、國
    軍左營總醫院97年10月12日醫左民診字第0970002599號函及
    所附之告訴人乙○○、甲○○就診時之病歷資料附卷可參，
    堪足認定。
(二)、按殺人未遂罪之成立，以有戕害他人生命之故意，著手於剌
    殺之實行而未發生死亡之結果為要件，即須於實施殺害時，
    具有使其喪失生命之故意，倘缺乏此種故意，要難遽以殺人
    未遂罪論擬（最高法院47年臺上字第1364號、48年臺上字第
    33號判例意旨參照）；被害人受傷處所是否致命部位，及傷
    痕之多寡，輕重如何，僅足供認定有無殺意之參考，不能為
    區別殺人與傷害之絕對標準（最高法院19年上字第718 號判
    例意旨參照）；殺人未遂與傷害之區別，本視加害人有無殺
    意為斷，被害人受傷之程度，被害人受傷處所是否為致命部
    位，及傷痕多寡，輕重如何，僅足供認定有無殺意之參考，
    究不能據為區別殺人未遂與傷害之絕對標準，故不能僅因被
    害人受傷之位置係屬人體要害，即認定加害人自始即有殺害
    被害人之犯意（94年度臺上字第6857號判決意旨參照）。查
    ：
１、本案被告與告訴人乙○○、甲○○於本事件發生前素不相識
    ，並無仇怨乙節，業經證人乙○○、甲○○於偵查及原審審
    理中證述在卷（見偵查卷第68、69頁、原審卷第64、95頁）
    。又告訴人乙○○於偵查及原審審理時證稱：當初是被告丙○○的朋友，我因為下班時間停紅綠燈與被告丙○○的朋友
    發生衝突，他朋友罵我，我就追到一家卡拉OK的店門口，之
    後被告丙○○就出來了，被告丙○○說願意代替他朋友向我
    道歉，並請我進去卡拉OK店裡面，因為那天我喝了很多酒，
    我忘記如何發生衝突，我與被告丙○○在卡拉OK店喝酒時氣
    氛很好，被告丙○○及他的朋友都向我道歉還向我敬酒等語
    （見偵查卷第67、68頁、原審卷第64、66頁）；告訴人甲○○於原審審理時證稱：在卡拉OK店喝酒時氣氛很好，我不知
    道乙○○喝多少，但通常他喝完幾杯後就會罵人，本來大家
    聊的很高興，後來乙○○講話聲音比較大，他喝了酒就這樣
    ，之後沒多久就打起來，被告丙○○有去勸阻乙○○不要再
    吵，被告丙○○可能以為我要去幫忙乙○○，所以連我一起
    傷害，其實我是要去勸阻乙○○等語（見原審卷第93至95頁
    ）；另證人丁○○於偵查及原審審理時證稱：我有聽到被告
    跟別人在吵架，我想到我的刀子放在人行道那邊，我想去收
    刀子，被告就去拿刀子；我只知道他們講話很大聲，當時只
    有他們一桌客人等語（見偵查卷第81頁、原審卷第71頁），
    依上開證人所證述內容，本案發生緣起，應係告訴人乙○○
    與被告友人因停車發生衝突，被告出面代其友人向告訴人乙○○致歉，並招待告訴人乙○○、甲○○等人於上開時、地
    喝酒，起初席間氣氛融洽，嗣後乙○○因喝醉大聲吵鬧而與
    被告發生爭吵，激發被告不滿之情緒，被告才拿取店內水果
    刀揮傷告訴人乙○○、甲○○2 人。觀諸被告與告訴人乙○○、甲○○2 人於案發時係偶發而認識，既無仇怨，且起初
    一同飲酒時席間氣氛融洽，衡情被告應不致於萌生殺人之動
    機。
２、又告訴人乙○○雖受有右上臂切割傷合併三頭肌斷裂、頭皮
    撕裂傷之傷害，告訴人甲○○受有左手腕切割傷合併尺側屈
    腕肌腱、尺動脈及部分尺神經斷裂、右手第4、5指撕裂傷合
    併伸指肌鍵斷裂、頭皮多處撕裂傷、臉部撕裂傷、左耳撕裂
    傷、低血容性休克等傷害，且依國軍左營總醫院97年10月12
    日醫左民診字第0970002599號函稱：告訴人乙○○、甲○○
    2 人急診就診時呈現出血性休克，有生命危險等語（見偵查
    卷第53頁），但經原審就告訴人乙○○、甲○○2 人上開出
    血性休克原因及有無達嚴重減損之重傷害程度，函詢國軍左
    營總醫院，該醫院函覆稱：病患乙○○由右上臂肌肉斷裂出
    血引起出血性休克，甲○○由左腕血管斷裂出血引起出血性
    休克，均於97年7月5日至門診拆線後傷口穩定；皆無嚴重減
    損一肢以上之機能，或健康有重大不治或難治之情形等語，
    有該院98年2月13日醫左民診字第0980000516號函、98年3月
    17日醫左民診字第0980000864號函附卷足稽（見原審卷第23
    、35頁），另告訴人乙○○、甲○○於原審審理中均證稱：
    本案所受傷勢無後遺症等語（見原審卷第65、93頁）。是本
    案告訴人甲○○手部所受傷勢雖屬嚴重，然係因被告持刀揮
    砍時，告訴人甲○○以手阻擋並握住刀子所致，此經告訴人
    甲○○於偵查中證述明確（見偵查卷第69頁），而告訴人乙○○、甲○○頭部雖受有傷害且就診時呈現出血性休克，然
    上開出血性休克並非頭部傷害所造成，該頭部傷害並非深層
    之傷害，是自難僅因告訴人乙○○、甲○○上開傷勢即認被
    告揮刀下手非輕，遽而推論被告主觀上必有殺人犯意。
３、另告訴人甲○○於原審審理中證稱：是被告自己停手的，並
    沒有旁人制服他等語（見原審卷第95頁）。倘被告確有置告
    訴人乙○○、甲○○於死之殺人犯意，則以扣案之上開水果
    刀，係屬前端尖銳具有刀鋒之刀類，此經證人丁○○於原審
    審理中證稱：係用作切割青菜、水果自明，並有扣案之水果
    刀及卷附照片可稽，告訴人乙○○、甲○○又僅赤手空拳且
    受傷倒地，以當時情況，周圍雖有人旁觀，但無人攔阻，被
    告對所處環境有絕對掌控之優勢，其大可繼續對已因刀傷而
    躺臥在地之告訴人乙○○、甲○○之頭、頸、胸、腹等重要
    部位，再次下手，以達告訴人乙○○、甲○○於死之目的，
    然被告於告訴人乙○○、甲○○受傷昏倒後，即未再繼續追
    殺告訴人，凡此種種，衡諸上開判例意旨及社會一般常情，
    被告傷及告訴人後，即已達其洩憤之目的，實無置告訴人於
    死地之必要；再加以告訴人乙○○、甲○○及證人丁○○均
    未證稱有聽到被告持水果刀揮砍告訴人乙○○、甲○○時，
    曾揚言要殺死告訴人乙○○、甲○○之言詞。故綜合前述被
    害人傷勢輕重程度、案發情狀、過程、被告當時舉動、下手
    情形、行為時之態度、傷痕之多寡、攻擊後無後續動作等情
    ，益徵被告前開舉措僅因細故與告訴人乙○○發生口角衝突
    ，一時氣憤難耐，且認為告訴人甲○○將其從後抱住係為讓
    乙○○傷害他，始生本案衝突，實難遽認被告原本即有殺人
    之動機存在，是被告應無置告訴人乙○○、甲○○於死之意
    甚明，被告辯稱並無殺人之故意等語，應堪採信。
(三)、末查，被告明知所持之水果刀鋒利，客觀上足以對人之身體
    造成相當程度傷害，而具有高度危險性，竟持上開水果刀揮
    砍告訴人乙○○、甲○○，致生前開傷勢，則被告主觀上具
    有傷害告訴人乙○○、甲○○身體之故意甚明，告訴人乙○○、甲○○既因被告之持刀刺傷而受有前開傷害，從而，被
    告之故意傷害犯行，堪予認定。
四、按刑法第277條第1項之傷害罪，依同法第287條規定，須告
    訴乃論；又告訴乃論之罪，告訴人於第一審辯論終結前，得
    撤回其告訴，告訴經撤回者，應諭知不受理之判決，刑事訴
    訟法第238條第1項、第303條第3款定有明文。本件告訴人乙○○、甲○○業與被告達成和解，當庭撤回對被告之告訴（
    見原審卷第67、93頁），並有和解書附卷可參（見原審卷第
    87頁），揆諸上揭規定，自應諭知不受理之判決。
五、次按刑事判決得就起訴之犯罪事實變更檢察官起訴所引應適
    用之法條者，以科刑或免刑判決為限，本件公訴意旨以殺人
    未遂起訴，經本院審理結果，認被告所犯實為傷害罪，且業
    經告訴人於第一審審理中撤回告訴，則敘明理由逕依刑事訴
    訟法第303 條第3 款諭知不受理判決即可，尚無適用同法第
    300 條之餘地，併此敘明（最高法院47年臺非字第41號判例
    意旨、71年度臺上字第6600號判決意旨參照）。
六、原審因而以本件被告係犯傷害罪，屬告訴乃論之罪，告訴人
    於第一審辯論終結前，既經撤回其告訴，爰諭知不受理之判
    決，經核並無違誤；檢察官上訴意旨仍執陳詞，以被告係犯
    殺人未遂罪，應為實體判決等語，指摘原判決不當，為無理
    由，應予駁回。
據上論斷，應依刑事訴訟法第368 條，判決如主文。
本案經檢察官許美女到庭執行職務。
中    華    民    國    98    年    9     月    24    日
                刑事第三庭  審判長法  官  莊崑山
                                  法  官  張意聰
                                  法  官  莊松泉
以上正本證明與原本無異。
如不服本判決應於收受本判決後10日內向本院提出上訴書狀，其
未敘述上訴理由者，並得於提起上訴後10日內向本院補提理由書
狀（均須按他造當事人之人數附繕本）「切勿逕送上級法院」。
中    華    民    國    98    年    9     月    24    日
                                  書記官  葉淑華


司法院資訊處製作；財團法人民間司法改革基金會備份。
